【裁判字號】    99,聲,622
【裁判日期】    990430
【裁判案由】    聲明異議
【裁判全文】
臺灣高等法院臺中分院刑事裁定           99年度聲字第622號
聲明異議人
即 受刑 人  甲○○
上列聲明異議人因恐嚇等案件，對於臺灣臺中地方法院檢察署檢
察官之執行命令（99年度執鑑字第2783號），聲明異議，本院裁
定如下：
    主  文
臺灣臺中地方法院檢察署檢察官99年度執鑑字第2783號不准受刑
人甲○○易科罰金之執行指揮處分撤銷。
甲○○准予易科罰金。
    理  由
一、聲明異議意旨略以：
  (一)參酌刑法第4l條於民國94年2月2日之修法意旨，「按易科罰
    金制度旨在救濟短期自由刑之流弊，性質屬易刑處分，故在
    裁判宣告之條件上，不宜過苛，現行規定除『犯最重本刑為
    5年以下有期徒刑以下之刑之罪』、『而受6個月以下有期徒
    刑或拘役之宣告』外，尚須具有『因身體、教育、職業或家
    庭之關係或其他正當事由，執行顯有困難』之情形，似嫌過
    苛，爰刪除『因身體、教育、職業或家庭之關係或其他正當
    事由，執行顯有困難』之限制。」，及司法院大法官解釋第
    662 號解釋理由書：「按人民身體之自由應予保障，為憲法
    第八條所明定，以徒刑拘束人民身體之自由，乃遏止不法行
    為之不得已手段，對於不法行為之遏止，如以較輕之處罰手
    段即可達成效果，則國家即無須動用較為嚴厲之處罰手段，
    此為憲法第23條規定之本旨。易科罰金制度將原屬自由刑之
    刑期，在符合法定要件下，更易為罰金刑之執行，旨在防止
    短期自由刑之流弊，並藉以緩和自由刑之嚴厲性。」等語可
    知，為防止短期自由刑之流弊，對於聲請易科罰金之審查應
    不能過於嚴苛。倘檢察官否准受刑人易科罰金之聲請，自應
    審酌並說明受刑人是否具有「確因不執行所宣告之刑，難收
    矯正之效，或難以維持法秩序」等事由，方符易科罰金制度
    之意旨。
  (二)聲明異議人即受刑人甲○○因詐欺取財案件，經本院98年度
    上訴字第2125號、98年度上易字第1570號判決判處應執行有
    期徒刑1年8月，如准易科罰金，以新臺幣1000元折算 1日確
    定在案。嗣經臺灣臺中地方法院檢察署以99年度執字第2783
    號執行命令，通知聲明人即受刑人到署執行，聲明人是日遵
    期到庭並向執行檢察官請求易科罰金，詎料遭否准，因聲明
    人並無任何前科，且所犯亦非重罪，僅係一時失慮誤罹刑章
    ，實無不執行所宣告之刑難收矯正之效，或難以維持法秩序
    之理。故本件不許聲明人易科罰金而發監執行，實有違正當
    法律程序、人性尊嚴及合理原則等之法律原則。
  (三)又「自由刑得易科罰金之案件，准許易科者，應由執行檢察
    官依法核定。惟不准易科或受刑人已經在監執行中始發生執
    行顯有困難之原因者，檢察官認應准予易科罰金時，應報請
    檢察長核定之」；「檢察官執行徒刑或拘役得易科罰金之案
    件，應慎重審酌受刑人有無刑法第41條規定執行顯有困難之
    原因，而准駁之間，務求適法，合情合理，避免有寬嚴不一
    之情形」臺灣高等法院檢察署85年 4月增訂刑罰執行手冊第
    67頁參照；上開規定，在在彰顯檢察官應依法定要件，審核
    受刑人得否易科罰金事項，並本諸法治國憲法上合理原則、
    平等原則及比例原則加以審酌。而其雖係85年 4月間所增訂
    ，惟既未逸脫現行刑法第41條第 1項規定範圍，又源諸於憲
    政基本原理原則，自得援引參酌。檢察官不准受刑人易科罰
    金之「決定裁量」，直接造成受刑人入監服刑之效果，為剝
    奪人身自由之處分，該裁量處分之形成程序、內容及處分本
    身是否實質正當，刑事訴訟法雖無明文，惟仍應受上開「正
    當法律程序」、「人性尊嚴之保護」、「國民主權之維護」
    、「基本人權之保障」、「平等原則」、「合理原則」之拘
    束，應無可疑。
  (四)綜上，受刑人是否有刑法第41條但書所規定之「確因不執行
    所宣告之刑難收矯正之效」、「難以維持法秩序」之事由，
    固賦予檢察官審酌之權，但此一事由之審酌，依法文結構及
    該條項立法意旨觀之，應經嚴格之證明，而非自由之釋明，
    亦即必確有因「不執行所宣告之刑，難收矯正之效，或難以
    維持法秩序」之事由，始不准其易科罰金，否則原則上受刑
    人均得依該條項前段之規定易科罰金。然本件檢察官並未調
    查審認，即推測受刑人難收矯正之效，尚嫌速斷。至於上開
    條項但書之「難以維持法秩序」之用語，係抽象之法律概念
    ，本不足以明確規範國人，故其認定應有具體之事實，始足
    以服眾。且本案聲明人自96年歷經偵、審至98年12月底始告
    確定，上開期間至今均未再犯他案，執行檢察官未經調查審
    認並提出證據以實其說，即推測聲明人未受執行難收矯正之
    效，顯係對法院認事用法已經審酌之事項，再為審酌，無異
    對同一行為雙重評價，顯逸脫刑法第4l條第 1項但書所定之
    標準，亦與易科罰金防止短期自由刑流弊之目的相違，爰依
    法聲明異議，請求銷原否准易科罰金之執行處分云云。
二、經查：
  (一)按「受刑人或其法定代理人或配偶以檢察官執行之指揮為不
    當者，得向諭知該裁判之法院聲明異議」、「法院應就異議
    之聲明裁定之」，刑事訴訟法第484條、第486條分別定有明
    文。查該條所稱「諭知該裁判之法院」，乃指對被告之有罪
    判決，於主文內實際宣示其主刑、從刑之裁判而言（最高法
    院79年臺聲字第19號判例參照）。依上揭法條之規定，本件
    聲明異議人之聲明異議，應由本院裁定，合先敘明。
  (二)受刑人甲○○因犯恐嚇取財及詐欺罪，經本院於98年12月29
    日以98年度上訴字2125號判決分別判處有期徒刑3月、6月、
    4 月、4月、6月、6月、4月、4月、3月、3月、6月、6月、6
    月、6月、6月、3月，並定應執行刑為有期徒刑1年 8月，如
    易科罰金，以新臺幣1000元折算 1日（起訴案號：臺灣臺中
    地方法院檢察署96年度偵字第 16679號，追加起訴案號：96
    年度偵緝字第3283、3366、3367號）確定在案，有臺灣高等
    法院被告前案紀錄表附卷可稽。
  (三)本件受刑人先於99年4月2日上午10時26分接受執行檢察官訊
    問時供稱「（問：本案得聲請易科罰金與聲請易服社會勞動
    ，若聲請易科罰金可給予分期繳納，若不繳納，除非聲請社
    會勞動獲准，否則將入監執行，而為避免易服社會勞動影響
    您正常的工作（學業）或生活，建議您優先選擇聲請易科罰
    金。請問是否聲請易科罰金？）不聲請社會勞動。請求准予
    分7期易科罰金。」、「（問：如不准予分7期繳納易科罰金
    ，至今日無法繳納指定之金額，或不准予易科罰金，則今日
    將入監服刑，是否瞭解？）瞭解。」等語；執行檢察官併諭
    知：「如准予易科罰金並分 7期繳納，今日為第一期應繳納
    新臺幣9萬8千元，餘款應予每月 2日前到署執行並各繳納新
    臺幣 5萬元。屆期如無正當理由未按時到署繳納，本署將逕
    行撤銷易科罰金之易刑處分而直接執行本刑，並得逕命拘提
    。」，隨後執行檢察官於點名單上批示「受刑人所犯詐欺、
    恐嚇取財等十六罪，罪嫌重大，為所犯最重本刑五年以下有
    期徒刑以下之罪，對社會造成嚴重損害，且多項罪刑定應執
    行有期徒刑一年八月，確因不執行所宣告之刑，難收矯正之
    效，並難以維持法秩序，故擬不准易科罰金」。然受刑人於
    所犯恐嚇取財及詐欺罪中，業經原確定判決審酌案情後而量
    處受刑人符合得易科罰金之刑期，顯見法院已就各種情事予
    以綜合考量。雖受刑人易科罰金之准駁屬檢察官之裁量，惟
    檢察官不准受刑人易科罰金之「決定裁量」，將直接造成受
    刑人入監服刑之效果，為剝奪人身自由之處分，該裁量處分
    之形成程序、內容及處分本身是否實質正當，刑事訴訟法雖
    無明文，惟仍應受正當法律程序及基本人權保障等之拘束。
    本件檢察官對於受刑人應執行有期徒刑1年8月之部分准予易
    科罰金聲請時，既已建議優先選擇聲請易科罰金，應有考量
    其犯罪情節、犯後態度、前科記錄、保護法益、判決時法院
    之認定及判斷等情；然竟復於點名單上，以上開事由批示不
    准受刑人易科罰金之聲請，顯將原確定判決已審酌事項，再
    重為審酌，此舉無異對受刑人所犯罪刑，予以雙重評價，不
    僅未洽，亦違反易科罰金審查不應過於嚴苛之修法意旨。
三、綜上所述，受刑人是否有「確因不執行所宣告之刑難收矯正
    之效」、「難以維持法秩序」之事由，固賦予檢察官審酌之
    權，但此一事由之審酌，依法文結構及該條項立法意旨觀之
    ，應經嚴格之證明，而非自由之釋明。本件執行檢察官，既
    以受刑人有刑法第41條但書，認本件受刑人如不執行所宣告
    之刑，難收矯正之效，或難以維持法秩序之情形而否准易科
    之聲請，惟本件執行檢察官所依憑者，係以判決時業已存在
    ，且已載明在判決事實欄之事由，並就同一已存在之事由，
    而為前後不一「建議」優先選擇易科罰金及「否准」易科罰
    金之處分，並未就受刑人有何難收矯正之效，或難以維持法
    秩序之實證予以說明，其處分自難予以維持，受刑人指摘原
    處分不當，求為撤銷原不准易科罰金之執行指揮處分，即有
    理由，應予撤銷。另受刑人對於檢察官不准易科罰金執行之
    指揮認為不當，依刑事訴訟法第 484條向諭知科刑裁判之法
    院聲明異議，法院認為有理由而為撤銷之裁定者，除依裁定
    意旨得由檢察官重行為適當之斟酌外，如有必要法院自非不
    得於裁定內同時諭知准予易科罰金（大法官會議釋字第 245
    號解釋意旨參照），本件受刑人併聲請准予易科罰金，為防
    止短期自由刑之流弊及參照上開修法意旨，本院認准予易科
    罰金為適當，依照上開大法官會議釋字第 245號解釋意旨，
    併准予易科罰金。
據上論斷，應依刑事訴訟法第486條，裁定如主文。
中    華    民    國    99    年     4    月    30    日
            刑事第一庭  審判長法  官  陳  紀  綱
                              法  官  林  欽  章
                              法  官  張  智  雄
以上正本證明與原本無異。
如不服本裁定，得於收受送達後五日內向本院提出抗告書狀（須
附繕本）。
                              書記官  詹  雅  婷
中    華    民    國    99    年     4    月    30    日

司法院資訊處製作；財團法人民間司法改革基金會備份。
